【裁判字號】    98,簡,111
【裁判日期】    980223
【裁判案由】    侵占
【裁判全文】
臺灣臺中地方法院刑事簡易判決           98年度簡字第111號
公  訴  人  臺灣臺中地方法院檢察署檢察官
被      告  乙○○
上列被告因侵占案件，經檢察官提起公訴（97度偵字第2267號）
，因本院合議庭認本案有刑事訴訟法第449條第2項所定之情形，
宜以簡易判決處刑，裁定由受命法官獨任逕以簡易判決如下：
    主    文
乙○○共同連續犯業務侵占罪，處有期徒刑拾月，減為有期徒刑
伍月，如易科罰金，以銀元佰元即新臺幣玖佰元折算壹日。緩
刑貳年。
    犯罪事實
一、乙○○係設於臺中縣大里市○○街11號「大里市東美社區都
    市更新會（以下簡稱東美更新會）」之理事長，並身兼「東
    美公寓大廈管理委員會（以下簡稱東美管委會）」之第一屆
    主任委員（任期自民國94年8月至95年11月）。乙○○於擔
    任東美管委會之第一屆主任委員期間，負責監管東美管委會
    所轄之公共基金、管理費及東美更新會移撥東美管委會之財
    物、款項，亦即保管前揭財物、款項，乃為其之業務。嗣東
    美更新會於95年1月9日晚間7時許，在設於臺中縣大里市○
    ○路段之「陽光美饌」餐廳，舉行住戶大會（應到24人，實
    到17人，如後述），並決議：解散東美更新會、推舉住戶賴
    楨琇為清算人、東美更新會存摺剩餘之餘額全部轉入東美管
    委會之帳戶，並停用東美更新會之存摺，另東美更新會名下
    電話1具，無條件過戶與乙○○使用等語。然席間，因有部
    分住戶表示其等房屋遭921地震損毀，致生活困頓、財務周
    轉困難等語，引致出席、同屬921受災戶之住戶乙○○、朱
    馨運、洪星、程黎秋、王錫章、蘇玫仍、宋如玉、林憲清、
    黃耀東、歐陳梅、林玉鳳、郭美詔、藍惠琴、游鳳珠、陳國
    致、賴楨琇、陳泰信（以上除乙○○外，餘均未據起訴）等
    17人之共鳴，進而為求維持各自家人之生計，竟共同基於意
    圖為自己不法所有之概括犯意聯絡，而約由乙○○利用其同
    時兼任東美更新會理事長、東美管委會第一屆主任委員之機
    會，先將東美更新會之部分現金款項清結（含東美更新會設
    於彰化商業銀行霧峰分行之存款帳戶及其他持有現金部分）
    ，並移轉交付予東美管委會後，即於：(一)95年1月11日，共
    同將乙○○所保管之東美管委會設於合作金庫銀行大里分行
    帳號0000000000000號帳戶內、為東美管委會所有之新臺幣
    （下同）1,428,039元予以侵占入己後，再由乙○○將之提
    領出來，按每戶83,384元之基準，平均分配予上開17人，至
    餘款則留供聚餐費用；(二)95年5月3日，共同將東美管委會上
    開帳戶內之279,528元予以侵占入己後，再由乙○○將之提
    領出來，按每戶13,500元之基準，平均分配予上開17人，至
    餘款則支用不明（合計侵占款項總額為1,707,567元，起訴
    書誤載為1,853,764元）。
二、案經東美管委會第2屆主任委員甲○○訴請臺灣臺中地方法
    院檢察署檢察官偵查起訴。
    理    由
一、上開事實，業據被告乙○○於本院審理中坦承不諱，核與證
    人即東美管委會第2屆主任委員甲○○於偵訊及本院準備程
    序中到庭證述如何發現被告利用擔任該會第一屆主任委員及
    東美更新會理事長之機會，侵占前揭款項等經過情節相符，
    復有東美更新會立案證書、95年2月27日（95）東美950217
    號函、95年1月9日住戶大會會議紀錄、收支明細表、彰化商
    業銀行霧峰97年11月26日彰霧字第0972520號函檢送之東美
    更新會設於該行之所有帳戶之資料查詢明細表，暨東美管委
    會收支表、存證信函、收款證明，及臺中縣政府97年2月26
    日府建城字第0970036273號函檢送之東美更新會辦理清算卷
    宗影本、公寓大廈管理組織報備證明等在卷可稽，堪認被告
    前開不利於己之自白，確與事實相符，應可採信。本案事證
    明確，被告業務侵占犯行洵堪認定。
二、被告行為後，刑法業於94年1月7日修正，於同年2月2日公佈
    ，於95年7月1日施行。按行為後法律有變更者，適用行為時
    之法律，但行為後之法律有利於行為人者，適用最有利於行
    為人之法律，修正後即現行刑法第2條第1項訂有明文。又按
    比較新舊法，應就罪刑有關之共犯、未遂犯、想像競合犯、
    牽連犯、連續犯、結合犯，以及累犯加重、自首減輕暨其他
    法定加減原因（如身份加減）與加減例等一切情形，綜其全
    部罪刑之結果而為比較，此有最高法院95年5月23日第8次刑
    庭會議決議第一、（四）則可資參照：是：
  (一)修正後刑法第33條第5款經修正為：「主刑之種類如下：五
    、罰金：新臺幣一千元以上，以百元計算之」，依修正後之
    法律，刑法第336條第2項之業務侵占罪，所得併科處之罰金
    刑最低額為新臺幣1,000元，然依被告行為時即修正前刑法
    第33條第5款之罰金最低額為銀元1元，並提高10倍，前開罰
    金刑，最低額為銀元10元，若乘以3倍而換算為新臺幣，最
    低額僅為新臺幣30元，因此比較上述修正前、後之法律，自
    以被告行為時即修正前關於併科處罰金刑之法律較有利於被
    告。（另同時修正施行之刑法施刑法第1條之1，與被告行為
    時之罰金罰鍰提高標準條例第1條前段比較，二者規定適用
    之結果並無不同，自應適用裁判時之法律即刑法施行法第1
    條之1，最高法院96年度臺上字第1136號判決意旨參照）。
  (二)被告行為後，刑法第56條連續犯之規定，於94年1月7日修正
    公佈刪除，並於95年7月1日施行，是於新法修正施行後，被
    告於本案所為多次業務侵占、行使偽造私文書之犯行，即須
    各予以分論併罰。則被告之犯行，因行為後新法業已刪除連
    續犯之規定，此刪除雖非犯罪構成要件之變更，但顯已影響
    行為人刑罰之法律效果，自屬法律有變更，經比較新、舊法
    規定，修正後之規定對於被告較為不利，依刑法第2條第1項
    前段之規定，仍應適用較有利於被告之行為時法律即舊法論
    以連續犯。
  (三)被告行為後，刑法第28條業經修正公佈施行，修正後刑法第
    28條規定：「二人以上共同實行犯罪之行為者，皆為正犯。
    」，與修正前同條規定：「二人以上共同實施犯罪之行為者
    ，皆為正犯。」不同，但在本件中，修正後之規定並無較有
    利於被告之情形，依修正後刑法第2條第1項從舊從輕原則，
    應依修正前刑法第28條規定論處。
  (四)綜合上述各條文修正前、後之比較，揆諸前揭最高法院決議
    及修正後刑法第2條第1項前段、但書規定之「從舊從輕」原
    則，因被告所犯刑法第336條第2項業務侵占罪之部分，依修
    正前刑法第33條第5款規定，其法定得予科處之罰金刑最低
    額度較低，且依修正前刑法，被告所犯行使業務侵占之犯行
    ，得成立連續犯而從一重處斷，是綜被告全部罪刑之比較，
    自應一體適用被告行為時之法律，即修正前刑法之相關規定
    予以論處。
三、被告原係東美管委會之第一屆主任委員，保管該會所掌管之
    公共基金、管理費及東美更新會移撥東美管委會之財物、款
    項，為其之業務，然其竟與朱馨運、洪星、程黎秋、王錫章
    、蘇玫仍、宋如玉、林憲清、黃耀東、歐陳梅、林玉鳳、郭
    美詔、藍惠琴、游鳳珠、陳國致、賴楨琇、陳泰信等人共同
    意圖為自己不法之所有，並基於概括犯意之聯絡，而共同將
    被告業務上所持有之如犯罪事實欄一、(一)(二)所示之款項予以
    侵占入己，核被告如犯罪事實欄一、(一)(二)所為，均係犯刑法
    第336條第2項業務侵占罪。公訴人誤將被告之侵占款項總額
    計算為1,853,764元，並誤認被告係以一行為犯行法第335條
    第1項之侵占罪嫌，均有未洽，惟其起訴之基本事實同一，
    本院自應併予審理，並變更起訴法條。被告與共犯朱馨運、
    洪星、程黎秋、王錫章、蘇玫仍、宋如玉、林憲清、黃耀東
    、歐陳梅、林玉鳳、郭美詔、藍惠琴、游鳳珠、陳國致、賴
    楨琇、陳泰信等人間，就上開犯行，有犯意聯絡，行為分擔
    ，均為共同正犯。公訴人就共犯朱馨運、洪星、程黎秋、王
    錫章、蘇玫仍、宋如玉、林憲清、黃耀東、歐陳梅、林玉鳳
    、郭美詔、藍惠琴、游鳳珠、陳國致、賴楨琇、陳泰信等人
    部分漏未載明，合應由本院逕依職權予以補充。被告先後2
    次業務侵占行為，時間緊接，所犯罪名相同，顯係基於概括
    之犯意為之，為連續犯，應依修正刪除前刑法第56條之規定
    以一罪論，並加重其刑。爰審酌被告身為東美管委會之第一
    屆主任委員，理應妥善保管社區公共基金、管理費及東美更
    新會移撥東美管委會之財物、款項等，以為社區全體住戶增
    進福祉，詎竟將業務上所持有如犯罪事實欄一、(一)(二)所示之
    款項予以侵占入己，且所得款項高達1,707,567元，辜負社
    區全體住戶之付託，並嚴重損及社區整體之利益，惟念其犯
    罪後坦承犯行，於本院準備程序時悔意殷殷，態度甚佳，且
    其係為顧全自己及同屬921受災戶之共犯等人家計，一時失
    慮，始犯本案之動機，並其犯罪後，除將個人所分得之侵占
    款項返還外，更極力促使共犯程黎秋、王錫章、蘇玫仍、林
    憲清亦將其等所分得之侵占款項交還予東美管委會，有東美
    管委會第3屆主任委員王朝金所出具之收款證明在卷可查，
    足見其確已真誠改過，坦然面對過往，乃該會第2屆主任委
    員甲○○、第3屆主任委員王朝金均一再陳明願意予被告自
    新機會等語，有本院準備程序筆錄、公務電話紀錄及東美管
    委會所出具之聲明稿等附卷可憑及其犯罪之動機、手段等一
    切情狀，量處如主文所示之宣告刑。又本件被告之犯罪時間
    ，係在中華民國96年罪犯減刑條例所定減刑基準日即96年4
    月24日之前，合於該條例所定減刑規定之適用，應依該條例
    第2條第1項第3款減其刑為有期徒刑5月，並依修正前刑法第
    41條第1項前段，修正刪除前罰金罰鍰提高標準條例第2條、
    現行法規所定貨幣單位折算新臺幣條例第2條諭知易科罰金
    之折算標準。（被告行為後，刑法業於94年1月7日修正，於
    同年2月2日公佈，於95年7月1日施行。按行為後法律有變更
    者，適用行為時之法律，但行為後之法律有利於行為人者，
    適用最有利於行為人之法律，修正後即現行刑法第2條第1項
    訂有明文。而被告行為時，依修正前刑法第41條第1項前段
    、修正刪除前罰金罰鍰提高標準條例第2條之規定，有期徒
    刑、拘役易科罰金之折算標準，原以銀元100元、200元、30
    0元折算1日，經依現行法規所定貨幣單位折算新臺幣條例第
    2條規定折算為新臺幣後，應以新臺幣300元、600元、900元
    折算1日，而刑法第41條第1項前段修正後，則規定為以新臺
    幣1,000元、2,000元或3,000元折算1日，此因屬科刑規範事
    項之變更，其折算標準為裁判時所應諭知，自有就新舊法規
    定比較之必要，經比較新舊法結果，以被告行為時關於易科
    罰金之規定，較有利於被告。是揆諸修正後刑法第2條第1項
    規定之「從舊從輕」原則，被告自應適用其行為時之法律，
    即修正前刑法第41條第1項前段、修正刪除前罰金罰鍰提高
    標準條例第2條、現行法規所定貨幣單位折算新臺幣條例第2
    條之規定，為其如易科罰金之折算標準）。再被告未曾因故
    意犯罪受有期徒刑以上刑之宣告，有臺灣高等法院被告前案
    紀錄表1份附卷可稽，且被告係因一時失慮，致罹刑章，更
    於犯罪後，將其個人所分得之侵占款項返還，復又極力促使
    共犯程黎秋、王錫章、蘇玫仍、林憲清亦將其等所分得之侵
    占款項交還予東美管委會，足見其確已真誠改過，坦然面對
    過往，乃該會第2屆主任委員甲○○、第3屆主任委員王朝金
    均一再陳明願意予被告自新機會等語，有如前述，本院綜合
    審酌上情，認其經此偵審及論罪科刑之教訓，當知警惕，應
    無再犯之虞，本院認其所宣告之刑，以暫不執行為適當，爰
    依修正後刑法第74條第1項第1款規定，併宣告緩刑2年（最
    高法院95年5月23日95年第8次刑事庭會議決議可資參照）。
據上論斷，應依刑事訴訟法第449條第2項、第300條，刑法第2條
第1項，修正前刑法第28條、修正刪除前刑法第56條、刑法第336
條第2項，修正前刑法第33條第5款、第41條第1項前段，刑法第
74條第1項第1款，刑法施行法第1條第1項、第2項前段，罰金罰
鍰提高標準條例第2條，現行法規所定貨幣單位折算新臺幣條例
第2條，中華民國96年罪犯減刑條例第2條第1項第3款、第7條、
第9條，逕以簡易判決如主文。
中    華    民    國    98    年    2    月    23    日
                  刑事第十七庭  法  官  林世民
上正本證明與原本無異。
如不服本判決，應於送達後十日內向本院提出上訴狀（須附繕
本），上訴於本院管轄之合議庭。
                                書記官  紀俊源
中    華    民    國    98    年    2    月    23    日
附錄論罪科刑法條
中華民國刑法第336條
對於公務上或因公益所持有之物，犯前條第1項之罪者，處1年以
上7年以下有期徒刑，得併科5,000元以下罰金。
對於業務上所持有之物，犯前條第1項之罪者，處6月以上5年以
下有期徒刑，得併科3000元以下罰金。
前二項之未遂犯罰之。


司法院資訊處製作；財團法人民間司法改革基金會備份。
